【裁判字號】    98,訴,991
【裁判日期】    990420
【裁判案由】    偽造文書
【裁判全文】
臺灣臺北地方法院刑事判決               98年度訴字第991號
公  訴  人  臺灣臺北地方法院檢查署檢察官
被      告  庚○○
選任辯護人  黃重鋼律師
            林永嵐律師
上列被告因偽造文書案件，經檢察官提起公訴（97年度偵字第
20752號），本院判決如下：
    主  文
庚○○無罪。
    理  由
一、公訴意旨略以：被告庚○○基於偽造文書之犯意，於民國97
    年5月5日前之某日時許，在不詳處所，未經告訴人甲○○同
    意，偽刻告訴人甲○○之印章，蓋印於告訴人甲○○之子乙○○所交付以清償借款用如附表編號1至4所示之4張支票背
    面，而偽造以「甲○○」為上開支票背書人，致生損害於告
    訴人甲○○及票據流通之公共信用。並於同年5月間向銀行
    提示，均遭存款不足退票後，被告庚○○復分別持向本院民
    事庭聲請支票裁定及向臺灣嘉義地方法院（下稱嘉義地院）
    聲請假扣押而行使之，均致生損害於告訴人甲○○之法律上
    權益，嗣因告訴人甲○○接獲本院支付命令後，始悉上情。
    因認被告涉犯刑法第216條、第210條行使偽造私文書罪嫌云
    云。
二、按被告未經審判證明有罪確定前，推定其為無罪。犯罪事實
    應依證據認定之，無證據不得認定犯罪事實，又不能證明被
    告犯罪者，應諭知無罪之判決，刑事訴訟法第154條、第301
    條第1項前段分別定有明文。而告訴人之告訴，係以使被告
    受刑事訴追為目的，是其陳述是否與事實相符，仍應調查其
    他證據以資審認（最高法院52年臺上字第1300號判例意旨參
    照）。又認定犯罪事實所憑之證據，雖不以直接證據為限，
    間接證據亦包括在內，然而無論直接證據或間接證據，其為
    訴訟上之證明，須於通常一般之人均不致有所懷疑，而得確
    信其為真實之程度者，始得據為有罪之認定，倘其證明尚未
    達到此一程度，有合理之懷疑存在而無從使事實審法院得有
    罪之確信時，即應由法院為諭知被告無罪之判決，最高法院
    著有76年臺上字第4986號判例意旨可資參照。又按刑事訴訟
    法第161條已於91年2月8日修正公布，其第1項規定：檢察官
    就被告犯罪事實，應負舉證責任，並指出證明之方法。因此
    ，檢察官對於起訴之犯罪事實，應負提出證據及說服之實質
    舉證責任。倘其所提出之證據，不足為被告有罪之積極證明
    ，或其指出證明之方法，無從說服法院以形成被告有罪之心
    證，基於無罪推定之原則，自應為被告無罪判決之諭知，最
    高法院92年臺上字第128號判例參照。
三、公訴意旨認被告庚○○涉犯上開罪嫌，無非係以告訴人甲○○之指訴、證人乙○○之證述、如附表所示之支票4張、本
    院97年度促字第15850號支付命令、嘉義地院97年度聲字第3
    29號民事裁定、臺灣高等法院臺南分院97年度抗字第178號
    民事裁定、內政部警政署刑事警察局98年4月1日刑鑑字第
    0980043598號函鑑定書暨測謊鑑定過程參考資料、臺北地院
    於98年3月24日之97年度訴字第5924號民事判決書等各1份以
    為論據。
四、訊據被告庚○○固坦承確有自乙○○處收受如附表所示編號
    2至4之支票並持以提示付款乙情不諱，惟堅詞否認有何在前
    開支票上偽造甲○○背書印文之偽造文書犯行，辯稱：乙○○於95年3月1日跟伊借150萬元，並設定房屋抵押權以供擔
    保，後因乙○○要賣上開房屋，伊於95年9月15日將該抵押
    權設定塗銷，嗣於96年2月下旬，乙○○在阿萬鵝肉店拿2張
    各30萬元未背書的支票加1張10萬8000元之利息票給伊，因
    為抵押權已經塗銷，所以伊要求乙○○父親甲○○背書換票
    ，本來乙○○應拿5張各30萬元有背書的支票換票，嗣乙○○於96年2月28日至伊之珠寶店，僅交予伊3張有甲○○背書
    之支票各30萬元，伊遂將150萬元之支票還給乙○○，該5張
    30萬元之支票，伊已還乙○○1張，另有4張還在伊手中；另
    於96年8月底，乙○○打電話跟伊借60萬元，但因先前借款
    未還，所以伊要求乙○○的父親出面擔保才借，嗣甲○○亦
    打電話到伊住處說乙○○借的這筆錢他會負責，當時戊○○
    在場有聽到，伊遂於96年8月31日匯款至乙○○、甲○○所
    指定帳戶，嗣甲○○於96年9月8日伊父親告別式拿60萬元支
    票到教堂給伊，本來想請戊○○擬借據，但甲○○說不認識
    字，就沒簽，伊將這張60萬元的支票交給負責收奠儀的己○○，己○○問伊這是什麼錢，伊說是表哥借錢的票等語。
五、經查：
  (一)乙○○於95年間向被告借款200萬元，並於95年3月2日將
      其所有之門牌為臺北市○○街34巷1號2樓之建物及土地設
      定抵押權予被告以為擔保，嗣乙○○出賣該屋，被告於95
      年9月15日配合塗銷該抵押權之設定，期間乙○○並清償
      50 萬元，於96年2月間，乙○○以5張30萬元之支票(為附
      表編號2至6所示之支票)及1張10萬8千元之利息支票交予
      被告換票，其中附表編號5所示之支票及該張利息支票，
      因乙○○已支付予被告，被告並將支票退回予乙○○，其
      餘如附表編號2、3、4、6所示之支票，被告持以提示付款
      均遭退票之事實，業據證人乙○○於偵查及審理中證述屬
      實，且與被告所辯相符，並有臺北市中山地政事務所民眾
      閱覽異動索引1份、95年9月15日之債務清償證明書影本1
      份、臺北市中山地政事務所他項權利證明書影本1份(丙○
      97年度偵字第20752號卷第36至40頁)、附表編號2至4所示
      之支票原本、影本、附表編號5-6所示支票之影本、附表
      編號2、3、4、6所示支票之退票理由書及該張10萬8千元
      之利息支票影本(臺灣臺北地方法院檢察署97年度偵字第
      20752號卷第42至45頁、第56頁、本院97年度訴字第5924
      號民事卷第9至14頁)在卷可稽，應堪信為真實。
  (二)觀諸乙○○交付被告之如附表編號2至6所示支票及該張10
      萬8千元之利息支票共6張支票，其中業已兌現之該張10萬
      8千元利息支票及附表編號5所示支票與尚未兌現已遭退票
      之附表編號6所示支票上，均無甲○○之背書印文，而尚
      未兌現已遭退票之附表編號2、3、4所示支票上，有甲○○之背書印文。果如證人乙○○所證述，被告係明知發票
      人乙○○已無法清償債務，始偽造甲○○之背書印文以增
      加其受償之可能，然尚未兌現之支票有附表編號2、3、4
      、6所示支票，衡諸常情，被告如為增加其受償之機會，
      應一併偽造附表編號6所示支票上之甲○○背書印文，何
      有僅偽造附表編號2、3、4所示支票上之甲○○背書印文
      ，而獨漏附表編號6所示支票之可能。況被告先前借款200
      萬元予乙○○，乙○○有提供其所有上開房屋以供擔保，
      嗣該物上擔保因乙○○出賣其上開房屋而被告配合塗銷抵
      押權後，乙○○以向被告換票方式處理剩餘150萬元債務
      時，被告所稱要求乙○○提供有他人背書之支票以為擔保
      ，亦屬人之常情，則公訴人認告訴人甲○○之背書印文係
      為被告所偽造，要非無合理之懷疑。
  (三)就被告是如何取得附表編號2至6所示之支票一節，被告辯
      稱係乙○○於96年2月下旬先交付附表編號5、6所示之2張
      30萬元支票及1張10萬8千元之利息支票，再至其店內交付
      附表編號2至4所示之3張30萬元支票等情，與證人乙○○
      證稱其係於96年2月28日在被告住處交付附表編號2至6所
      示之5張30萬元支票及1張10萬8千元之利息支票等情有異
      。而證人戊○○於本院97年度訴字第5924號民事事件證稱
      ：乙○○於96年2月下旬至店裡向被告換3張支票等語，此
      與被告所辯情節相符。雖就該3張支票是否有背書一節，
      證人戊○○證稱不記得等語，然證人戊○○只係被告之同
      事，當無自蹈偽證刑責風險，而為附和被告之可能，況證
      人戊○○如欲附和被告而為虛偽證述，何不明確證稱其確
      有看見該3張支票上有甲○○之背書，反而於關鍵之處證
      稱不記得等語，而相較於證人乙○○本人即為該5張30萬
      元支票之債務人，自應以證人戊○○之證述較為可採，是
      被告前開所辯，尚非子虛。
  (四)乙○○於96年8月底向被告借款60萬元，經被告要求乙○○之父甲○○打電話向被告談該筆借款之事後，被告匯款
      至乙○○指定帳戶，乙○○並簽發附表編號1所示支票事
      實，業據證人乙○○、告訴人甲○○、證人戊○○於審理
      中證述屬實，核與被告所辯相符，並有附表編號1所示支
      票原本、影本、玉山銀行帳戶0000-000-000000號存摺明
      細影本1份、匯款單1張(臺灣臺北地方法院檢察署97年度
      他字第6986號卷第31至32頁、臺灣嘉義地方法院檢察署97
      年度交查字第1016號卷第8至9頁、臺灣臺北地方法院檢察
      署97年度偵字第20752號卷第7-1頁)在卷可稽，足堪信為
      真實。
  (五)就被告是如何取得附表編號1所示支票一節，被告辯稱係
      於96年9月8日甲○○所交付等情，而證人乙○○證稱係其
      於96年9月1日下午在臺北市晴光市場與被告在阿萬鵝肉店
      吃飯時所交付等情，其等所述，截然不同。依證人己○○
      於審理中證稱：伊於96年9月8日在被告父親告別式中辦理
      收付，見到被告與甲○○講話，甲○○拿一個信封給被告
      ，被告有將信封袋裡面的支票抽出來交給伊，但未交待錢
      要交給誰，告別式快要結束的時候，伊就叫住被告，問說
      這是什麼錢，要交給誰，被告就說這是她表哥跟她週轉錢
      所開的支票，伊隨手檢查支票，看到後面有背書章，伊問
      被告這是誰背書，被告說這是她姨丈的章，並麻煩伊將奠
      儀連著這張支票交給被告的媽媽等語；證人戊○○於審理
      中證稱：被告在父親告別式當天從林口到教堂的路上，在
      車上有跟伊說等一下甲○○會拿一張支票給被告，請伊幫
      忙寫借據，但後來遇到甲○○，甲○○說不認識字、如果
      有事情的話他會負責，當天被告在管理員室的門口與伊揮
      手，伊走出來了看到是甲○○拿一張票給被告等語。參諸
      告訴人甲○○於被告匯款予乙○○前確有打電話向被告談
      及乙○○向被告借款60萬元之事，雖被告辯稱其會要求甲○○打電話係其告訴乙○○要甲○○於支票上背書才借款
      等情，經告訴人甲○○、證人乙○○否認有要求背書一事
      。然衡情，如被告並非要求告訴人甲○○為該筆借款背書
      擔保，有何必要要求告訴人甲○○僅打電話向被告確認乙○○確實要向被告借款60萬元，此顯屬多此一舉，是證人
      乙○○、告訴人甲○○所為前開證述，是否實在，尚有疑
      問。又告訴人甲○○既於事前確有打電話向被告談及乙○○向被告借款60萬元之事，而證人戊○○、己○○證述告
      訴人甲○○有於96年9月8日交付支票一情，亦符合常情。
      雖公訴人以證人己○○證述甲○○係以信封裝支票交予被
      告，而與證人戊○○證述甲○○係交付一張支票之證述有
      異，而認其等證詞不可信。然證人己○○、戊○○僅為被
      告之友人，何須干冒偽證之風險而為虛偽證述，況證人戊○○於審理中證稱：「(檢察官問：甲○○拿一張票給被
      告，有沒有用任何的包裝封套裝該張票？)我沒有注意到
      。」、「(辯護人問：有無看到甲○○如何拿出來的？)沒
      有。」、「(辯護人問：所以你也不知道票原本放在何處
      ？或是有何包裝？)沒有注意到。」、「(審判長問：你怎
      麼知道甲○○交給被告的東西是支票？)因為這個應該就
      是之前，告別式前幾天晚上有請被告要匯款一筆錢給彩盈
      科技，我們在告別式當天中於林口要到教堂的路上，被告
      在車上有跟我提這件事情，說等一下甲○○會拿一張支票
      給被告，被告請我幫忙寫借據，我想拿的這張應該就是他
      們說的支票。」等語(見本院卷二第163頁背面、165頁、
      166頁)，則證人戊○○對於告訴人甲○○就該張支票是否
      有以信封裝，已多次證述沒注意到等語，難認證人戊○○
      之證述與證人己○○之證述有何不符之處，是其等證詞，
      自得採為對被告有利之認定，而認與被告前開所辯相符。
  (六)公訴人雖以附表編號1至4所示支票之告訴人甲○○背書印
      文，係蓋用於在支票背面之閱讀分類及背書章專用區，與
      一般人背書之區位不同，顯非告訴人甲○○所蓋，且告訴
      人甲○○證述附表編號1至4所示支票之甲○○背書印文，
      非其平日慣用之印章所蓋為論據。然縱使非告訴人甲○○
      本人所蓋用，也無法據以推定為被告所蓋用，況如為被告
      所盜蓋，被告大可蓋用於一般人背書之區位，何必徒增領
      款之困難，而蓋用於支票背面之閱讀分類及背書章專用區
      。另乙○○移轉登記予被告之嘉義縣新港鄉○○段崙子小
      段94地號土地一節，究係如被告所辯係抵銷乙○○所欠之
      30萬元之債務或如證人乙○○證述係抵銷其欠被告之60
      萬元債務等情，經證人即辦理該筆土地移轉之代書丁○○
      於審理中證稱：當時被告與乙○○都同意該筆土地之買賣
      價額為30萬元等語，亦核與被告所辯相符。雖公訴人以內
      政部警政署刑事警察局98年4月1日刑鑑字第0980043598號
      函鑑定書測謊鑑定結果，經以緊張高點法問及測試問題：
      「支票後面的印章是誰蓋的?」，圖譜反應在「庚○○」
      ，而認證人乙○○證述支票之告訴人甲○○背書係被告所
      偽造係屬實在。然於測謊實施機關所為之測謊鑑定書，若
      形式上符合測謊基本程式要件，亦即：經受測人同意配合
      ，並已告知得拒絕受測，減輕其不必要之壓力；該局鑑識
      科測謊組測謊員經良好之專業訓練與相當之經驗；測謊儀
      器運作正常；受測者身心及意識狀態正常；測謊環境良好
      ，無不當之外力干擾等要件，且載明鑑定經過及其結果者
      ，固非無證據能力，惟測謊結果不能作為判決被告有罪之
      唯一證據，此為實務及學說所一致是認。則本件證人乙○○既為該附表編1至4號所示支票之債務人，且其證詞亦有
      前開瑕疵或不合理之處，徒以證人乙○○之證述及上開測
      謊鑑定報告，仍不足以使本院形成被告有罪之確信，自應
      為有利於被告之認定。
六、綜上所述，公訴人所提出之證據，均尚不足以證明被告涉犯
    本件偽造文書、行使偽造文書罪行，要難認定被告確有偽造
    附表編1至4號所示支票上告訴人甲○○之背書印文。此外，
    遍查本件所有卷證資料，並無積極證據足資證明被告確有偽
    造文書、行使偽造文書之犯行。既本件不能排除被告並未犯
    罪之合理可疑，依首開說明，自應為被告無罪之諭知，以免
    冤抑。
據上論斷，應依刑事訴訟法第301條第1項，判決如主文。
本案經檢察官楊展庚到庭執行職務。
中    華    民    國    99    年    4     月    20    日
                  刑事第十六庭  法  官  蔡守訓
                                法  官  徐千惠
                                法  官  羅月君
上正本證明與原本無異。
如不服本判決應於收受送達後10日內向本院提出上訴書狀，並應
敘述具體理由；其未敘述上訴理由者，應於上訴期間屆滿後20日
內向本院補提理由書（均須按他造當事人之人數附繕本）「切勿
逕送上級法院」。
                                書記官  鄭淑丰
中    華    民    國    99    年    4     月    20    日
附表：
┌──┬──────┬────┬─────┬─────┬─────┐
│編號│付款行      │發票日  │票號      │面額      │發票人    │
│    │            │        │          │（新臺幣）│          │
├──┼──────┼────┼─────┼─────┼─────┤
│ 1  │臺北市第五信│97.4.30 │JH0000000 │60萬元    │乙○○    │
│    │用合作社中正│        │          │          │          │
│    │分社        │        │          │          │          │
├──┼──────┼────┼─────┼─────┼─────┤
│ 2  │臺新國際商業│96.12.31│KT0000000 │30萬元    │彩盈彩印科│
│    │銀行古亭分行│        │          │          │技有限公司│
├──┼──────┼────┼─────┼─────┼─────┤
│ 3  │同上        │96.12.31│KT0000000 │同上      │同上      │
├──┼──────┼────┼─────┼─────┼─────┤
│ 4  │同上        │96.12.31│KT0000000 │同上      │同上      │
├──┼──────┼────┼─────┼─────┼─────┤
│ 5  │同上        │96.12.31│KT0000000 │同上      │同上      │
├──┼──────┼────┼─────┼─────┼─────┤
│ 6  │同上        │96.12.31│KT0000000 │同上      │同上      │
└──┴──────┴────┴─────┴─────┴─────┘

司法院資訊處製作；財團法人民間司法改革基金會備份。
